ACORDAO-COMPLETO-2580552

ACÓRDÃO 2082/2023 ATA 6/2023 - SEGUNDA CÂMARA

VISTOS, relatados e discutidos estes autos que tratam de ato de alteração de aposentadoria emitido pelo Superior Tribunal de Justiça;
ACORDAM os Ministros do Tribunal de Contas da União, reunidos em Sessão da 2ª Câmara, com fundamento no art. 71, inciso III, da Constituição Federal, nos arts. 1º, inciso V, e 39, inciso II, da Lei 8.443/1992, no art. 260, § 1º, do RI/TCU e ante as razões expostas pelo Relator, em:
9.1. considerar ilegal o ato de alteração de aposentadoria emitido em favor de Christina Nazareth de Oliveira Costa (XXX.666.291-XX) , recusando o respectivo registro;
9.1.1. dispensar a devolução dos valores indevidamente recebidos até a data da ciência, pelo Superior Tribunal de Justiça, do presente acórdão, com base no Enunciado 106 da Súmula da Jurisprudência do TCU;
9.2. determinar ao Superior Tribunal de Justiça, com base no art. 45 da Lei 8.443/1992, que:
9.2.1. faça cessar os pagamentos decorrentes do ato impugnado, comunicando ao TCU, no prazo de 15 (quinze) dias, as providências adotadas, nos termos do art. 262, caput, do Regimento Interno do TCU, art. 8º, caput, da Resolução-TCU 206/2007 e art. 19, caput, da Instrução Normativa-TCU 78/2018;
9.2.2. restabeleça, no prazo de 15 (quinze) dias, a contar da ciência desta deliberação, os efeitos do último ato de concessão da interessada registrado pelo Tribunal, cadastrado no Sisac sob o número de controle 20763905-04-1998-000092-4;
9.2.3. comunique à interessada o teor desta decisão, alertando-a de que o efeito suspensivo proveniente da interposição de eventual recurso não a exime da devolução dos valores percebidos indevidamente após a respectiva notificação, caso o recurso não seja provido;
9.2.4. no prazo de 30 (trinta) dias, contados da ciência desta decisão, envie a este Tribunal documentos comprobatórios de que a interessada está ciente da presente deliberação.

Ato de concessão de aposentadoria emitido pelo Superior Tribunal de Justiça. Apreciação para fins de registro.

Segunda Câmara

Superior Tribunal de Justiça.

3. Interessada: Christina Nazareth de Oliveira Costa (XXX.666.291-XX).

13.1. Ministros presentes: Augusto Nardes (na Presidência), Aroldo Cedraz, Vital do Rêgo (Relator) e Antonio Anastasia.

VITAL DO RÊGO

Adoto como parte do relatório, com os devidos ajustes de forma, a instrução elaborada no âmbito da Unidade de Auditoria Especializada em Pessoal - AudPessoal (peça 5) , com a qual se manifestou de acordo o corpo gerencial daquela unidade técnica especializada (peça 6) , a seguir transcrita:
INTRODUÇÃO
Trata-se de ato de aposentadoria, submetido, para fins de registro, à apreciação do Tribunal de Contas da União (TCU) , de acordo com o art. 71, inciso III, da Constituição Federal.  O ato foi cadastrado e disponibilizado ao TCU por intermédio do Sistema e-Pessoal, na forma do art. 2º e 4º da Instrução Normativa TCU 78/2018.
O ato desse processo pertence às seguintes unidades:
Unidade emissora: Superior Tribunal de Justiça.
Unidade cadastradora:  Superior Tribunal de Justiça.
Subunidade cadastradora: Seção de Aposentadorias e Pensões (SAPEN) .
EXAME TÉCNICO
Procedimentos aplicados
Os procedimentos para exame, apreciação e registro de atos de pessoal encontram-se estabelecidos na Instrução Normativa TCU 78/2018 e na Resolução TCU 206/2007. Essas normas dispõem que os atos de pessoal disponibilizados por meio do e-Pessoal devem ser submetidos previamente a críticas automatizadas, com base em parâmetros predefinidos.
As críticas das informações cadastradas na etapa de coleta do ato foram elaboradas e validadas levando-se em conta as peculiaridades de cada ato. Os itens verificados nessa etapa são inerentes a dados cadastrais, fundamentos legais, mapa de tempo, ficha financeira, assim como eventuais ocorrências de acumulação. Trata-se de verificações abrangentes, minuciosas e precisas e sem a necessidade de ação humana e, portanto, menos suscetível a falhas. As críticas aplicadas estão discriminadas no sistema, no Menu e-Pessoal, opção "Crítica", que podem ser acessadas mediante concessão de perfil específico a servidores do TCU responsáveis pela análise.
Além das críticas automatizadas, há verificação humana adicional no caso de haver alertas do sistema ou informações não formatadas, como esclarecimentos do gestor ou do controle interno.  
As críticas também consideram os registros do Sistema Integrado de Administração de Recursos Humanos (Siape) . O Siape disponibiliza informações atualizadas sobre as parcelas que integram os proventos, diferentemente, portanto, do e-Pessoal, que informa as parcelas no momento do registro do ato. 
Essa confrontação com o Siape fornece uma visão atual e verdadeira da situação, o que permite descaracterizar irregularidades e inconsistências que, embora constantes do e-Pessoal, já foram corrigidas.
As verificações detectadas no ato encontram-se discriminadas na aba de pendências do ato no sistema e-Pessoal, bem como no espelho do ato contemplado por esta instrução.
Exame das Constatações
Ato: 137988/2019 - Alteração - Interessado (a) : CHRISTINA NAZARETH DE OLIVEIRA COSTA - CPF: XXX.666.291-XX
Parecer do Controle Interno: considerar o ato Legal.
Constatações e análises: 
1.1.1. Houve o registro de pelo menos uma rubrica com 'Denominação para análise pelo TCU = Vantagem de caráter pessoal (5 - VPNI - Quintos (Vantagem de caráter pessoal - Incorporação de quintos/décimos de função) - R$ 2.984,45) .
Justificativa do Gestor de Pessoal: Não há. Verificação efetuada no âmbito do TCU.
Análise do Controle Interno:  Não há. Verificação efetuada no âmbito do TCU.
Análise da Equipe Técnica: Legal
A concessão da vantagem de quintos ou décimos está em consonância com a jurisprudência deste Tribunal e os critérios das Leis 8.911/1994 e 9.624/1998 (os períodos anteriores a 8/4/1998 são suficientes para a incorporação da vantagem de quintos) .
1.1.2. Houve o registro de pelo menos uma rubrica com 'Denominação para análise pelo TCU = Vantagem de caráter pessoal (338 - Opção FC (Vantagem de caráter pessoal - Incorporação de opção de função) - R$ 1.939,89) .
Justificativa do Gestor de Pessoal: Não há. Verificação efetuada no âmbito do TCU.
Análise do Controle Interno:  Não há. Verificação efetuada no âmbito do TCU.
Análise da Equipe Técnica: Ilegal
É ilegal a concessão cumulativa das vantagens de quintos e opção, situação vedada pelo art. 193, § 2º, da Lei 8.112/1990 e art. 7º, parágrafo único, da Lei 9.624/1998.
No âmbito do Acórdão 2988/2018-TCU-Plenário (Ministra-Relatora Ana Arraes) este Tribunal deixou assente de que os servidores que tenham satisfeito os pressupostos temporais no art. 193 da Lei 8.112/1990 e os requisitos para aposentadoria até 18/1/1995, podem acrescer aos proventos de inatividade, deferidos com base na remuneração do cargo efetivo, o valor da função de confiança ou a vantagem dos quintos/décimos/VPNI, de forma não cumulativa, em razão da vedação contida no § 2º do próprio art. 193 da Lei 8.112/1990
Ao consultar a base SISAC, detectou-se que há ato inicial e alteração apreciados pela legalidade já contendo a vantagem de opção e quintos. Assim, por haver julgamento há mais de cinco anos, não há possibilidade de revisão de ofício desse ato.
Todavia, na linha do que foi decidido no âmbito do Acórdão 5969/2021-TCU-Primeira Câmara (Ministro-Relator Vital do Rêgo) , a presença de ilegalidade em ato já registrado e sem possibilidade de revisão de ofício em razão da decadência (art. 260, § 2º, do Regimento Interno do TCU) é obstáculo a registro de alteração para incremento do valor do benefício. Ao apreciar alteração de ato sujeito a registro, o TCU deve examinar a legalidade de todos os aspectos do ato, inclusive irregularidades eventualmente já existentes e não identificadas no momento da apreciação inicial, ainda que decorrido o prazo decadencial.
Portanto, é ilegal a majoração dos proventos objeto dessa alteração (vantagem do art. 190 da Lei 8.112/1990) , devendo a Unidade Jurisdicionada manter o pagamento na forma da concessão inicial/alteração.
1.1.3. No tempo calculado para fins de anuênio foram computados períodos não contínuos. Serviço público civil (Adm. Direta e Indireta) em cargo diferente ao da aposentadoria de 26/01/1977 a 17/07/1977, Serviço público civil (Adm. Direta e Indireta) em cargo diferente ao da aposentadoria de 21/10/1977 a 30/11/1977, Serviço público civil (Adm. Direta e Indireta) em cargo diferente ao da aposentadoria de 01/12/1977 a 30/04/1986 e Tempo no cargo em que se deu a aposentadoria de 01/05/1986 a 25/03/1997.
Justificativa do Gestor de Pessoal: Não há. Verificação efetuada no âmbito do TCU.
Análise do Controle Interno:  Não há. Verificação efetuada no âmbito do TCU.
Análise da Equipe Técnica: Legal
A interessada possui adicional de tempo de serviço em percentual compatível ao entendimento do TCU, vez que, embora tenha rompido o vínculo com a administração pública, restabeleceu vínculo federal com a posse no Superior Tribunal de Justiça em 01/5/1986; portanto, antes da vigência da Lei 8.112/1990, preenchendo todos os requisitos exigidos da jurisprudência da Corte de Contas para o recebimento de ATS na forma concedida pelo órgão.
O quadro resumo de ocorrências e, quando for o caso, o detalhamento da norma legal e da jurisprudência para as inconsistências acima elencadas encontra-se no anexo II dessa instrução. 
Encaminhamento do ato: 
Considerar ILEGAL e recusar registro do ato de Aposentadoria 137988/2019 - Alteração de CHRISTINA NAZARETH DE OLIVEIRA COSTA do quadro de pessoal do órgão/entidade Superior Tribunal de Justiça, com base nos arts. 71, inciso III, da Constituição Federal, 1º, inciso V, e 39, inciso II, da Lei 8.443/1992 e 260, § 1º, do Regimento Interno. 
Com fulcro no art. 262, caput, do Regimento Interno deste Tribunal, determinar ao órgão/entidade Superior Tribunal de Justiça que: 
dispense a devolução dos valores indevidamente recebidos de boa-fé até a data da ciência do órgão/entidade Superior Tribunal de Justiça, do acórdão que vier a ser proferido, com base no Enunciado 106 da Súmula da Jurisprudência do TCU.
no prazo de trinta dias, contados da ciência da decisão, envie a este Tribunal documentos comprobatórios de que o (a) interessado (a) cujo ato foi impugnado está ciente do julgamento deste Tribunal.
dê ciência, no prazo de quinze dias, contados da notificação, do inteiro teor desta deliberação (a) o interessado (a) , alertando-o (a) de que o efeito suspensivo proveniente da interposição de eventuais recursos junto ao TCU não o (a) exime da devolução dos valores percebidos indevidamente, caso o recurso não seja provido.
promova a exclusão, no prazo 15 (quinze) dias, contados a partir da ciência desta deliberação, sujeitando-se a autoridade administrativa omissa à responsabilidade solidária, da rubrica apontada em face de manifesta ilegalidade, uma vez que o seu pagamento não encontra respaldo na jurisprudência deste Tribunal.
CONCLUSÃO
 A abrangência e a profundidade das verificações levadas a efeito fundamentam convicção de que o ato 137988/2019 pode ser apreciado pela ilegalidade, em razão das irregularidades apontadas no item Exame das Constatações desta instrução, que representam afronta à legislação e à jurisprudência de referência
PROPOSTA DE ENCAMINHAMENTO
 Ante o exposto, com fundamento no art. 71, inciso III, da Constituição Federal, no art. 1º, inciso V, e art. 39, incisos I e II, da Lei 8.443/1992, no art. 260 do Regimento Interno do Tribunal de Contas da União, propõe-se: 
Considerar ILEGAL e recusar registro do ato de Aposentadoria 137988/2019 - Alteração de CHRISTINA NAZARETH DE OLIVEIRA COSTA do quadro de pessoal do órgão/entidade Superior Tribunal de Justiça, com base nos arts. 71, inciso III, da Constituição Federal, 1º, inciso V, e 39, inciso II, da Lei 8.443/1992 e 260, § 1º, do Regimento Interno.
Com fulcro no art. 262, caput, do Regimento Interno deste Tribunal, determinar ao órgão/entidade Superior Tribunal de Justiça que: 
promova a exclusão, no prazo 15 (quinze) dias, contados a partir da ciência desta deliberação, sujeitando-se a autoridade administrativa omissa à responsabilidade solidária, da rubrica apontada em face de manifesta ilegalidade, uma vez que o seu pagamento não encontra respaldo na jurisprudência deste Tribunal.
dispense a devolução dos valores indevidamente recebidos de boa-fé até a data da ciência do órgão/entidade Superior Tribunal de Justiça, do acórdão que vier a ser proferido, com base no Enunciado 106 da Súmula da Jurisprudência do TCU.
dê ciência, no prazo de quinze dias, contados da notificação, do inteiro teor desta deliberação (a) o interessado (a) , alertando-o (a) de que o efeito suspensivo proveniente da interposição de eventuais recursos junto ao TCU não o (a) exime da devolução dos valores percebidos indevidamente, caso o recurso não seja provido.
no prazo de trinta dias, contados da ciência da decisão, envie a este Tribunal documentos comprobatórios de que o (a) interessado (a) cujo ato foi impugnado está ciente do julgamento deste Tribunal.
2. 	O Ministério Público junto ao TCU, representado nos autos pela Procuradora-Geral, Dra. Cristina Machado da Costa e Silva, discordou da proposição da unidade técnica, nos termos do parecer de peça 8, a seguir transcrito:
Versam os autos sobre o ato de alteração de aposentadoria de Christina Nazareth de Oliveira Costa no cargo de analista judiciário do Superior Tribunal de Justiça, pela aplicação do artigo 190 da Lei n.º 8.112/1990, por haver sido a servidora inativa acometida de doença especificada em lei, com vigência a partir de 08/08/2019 (peça n.º 3) .
2.	A Secretaria de Fiscalização de Integridade de Atos e Pagamentos de Pessoal e de Benefícios Sociais - Sefip - opina pela legalidade e registro da concessão inicial, bem como pela ilegalidade e negativa de registro da alteração de aposentadoria, devido ao pagamento cumulativo das parcelas de quintos e de opção de função (pareceres uniformes constantes de peças n.ºs 5 e 6) .
3.	Em relação à parcela de opção de função, a Sefip considera irregular a atribuição de opção de função, cumulativamente com quintos, no ato de alteração de aposentadoria por força da vedação constante do § 2.º do artigo 193 da Lei nº 8.112/90, segundo o qual:
"§ 2.° A aplicação do disposto neste artigo exclui as vantagens previstas no art. 192, bem como a incorporação de que trata o art. 62, ressalvado o direito de opção".
4.	A cumulação de quintos com opção de função é matéria que já envolveu intensos debates na Corte de Contas, iniciando-se com a Decisão Plenária n.º 481/1996, a qual reconheceu o direito de carrear para a inatividade a opção de função aos servidores que tenham incorporado pelo menos um quinto da referida função. Posteriormente, adveio a Decisão Plenária n.º 844/2001, a qual declarou a nulidade da Decisão n.º 481/1996 - Plenário - e fixou entendimento sobre a impossibilidade de pagamento cumulativo da opção e de quintos, além de determinar a revisão dos atos que concederam a opção de função na inatividade (item 8.5 da Decisão Plenária n.º 844/2001) .
5.	Contra a Decisão n.º 844/2001 - Plenário - foram interpostos pedidos de reexame, analisados pela Decisão Plenária n.º 565/1997 e, em relação a esta deliberação, foram apresentados embargos de declaração, os quais foram analisados pelo Acórdão 2076/2005-TCU-Plenário, e em seu item 9.3.2 modulou os efeitos da Decisão n.º 844/2001, no sentido de que:
"9.3.1. é assegurada na aposentadoria a vantagem decorrente da opção, prevista no art. 2º da Lei nº 8.911/94, aos servidores que, até a data de 18 de janeiro de 1995, tenham satisfeito os pressupostos temporais estabelecidos no art. 193 da Lei 8.112/90, ainda que sem os requisitos para aposentação em qualquer modalidade;
9.3.2. em atenção aos princípios da segurança jurídica, da boa-fé e da isonomia, a determinação constante do item 8.5 da Decisão nº 844/2001 - Plenário - TCU, com a redação dada por este Acórdão, não se aplica aos atos de aposentadoria expedidos com base no entendimento decorrente das Decisões nº s 481/1997 - Plenário e 565/1997 - Plenário, e já publicados no órgão de imprensa oficial até a data da publicação da Decisão nº 844/2001 - Plenário (DOU de 25/10/2001) ";
6.	Recentemente, foi exarado o Acórdão n.º 1.599/2019, por meio do qual o Pleno trouxe nova posição sobre a parcela de opção de função na inatividade e decidiu, no item 9.4 da deliberação:
"9.4. firmar entendimento de que é vedado o pagamento das vantagens oriundas do art. 193 da Lei 8.112/1990, inclusive o pagamento parcial da remuneração do cargo em comissão ("opção") , aos servidores que implementaram os requisitos de aposentadoria após 16/12/1998, data de publicação da Emenda Constitucional 20, que limitou o valor dos proventos à remuneração do cargo efetivo no qual se deu a aposentadoria".
7.	Por fim, citamos o Acórdão 565/2021-TCU-Plenário, que reafirmou o entendimento fixado pelo Acórdão 1599/2019-TCU-Plenário, quanto à impossibilidade de pagamento da parcela de opção de função na inatividade para os servidores que tenham implementado os requisitos para aposentadoria após 15/12/1998, data do advento da Emenda Constitucional n.º 20/1998, além de haver feito as seguintes determinações aos órgãos da administração federal:
"9.2.	determinar aos órgãos da Administração Pública Federal direta, autárquica ou fundacional, com fundamento no art. 43, I, da Lei 8.443/1992, c/c o art. 250, inciso II do Regimento Interno do TCU, que:
9.2.1.	no prazo de 15 (quinze) dias, iniciem os procedimentos para identificação dos casos e promovam a oitiva de todos os aposentados e pensionistas que se encontrem na situação descrita neste processo, com vistas à regularização, no prazo de 180 (cento e oitenta) dias, do pagamento da vantagem denominada "opção", prevista no art. 193 da Lei 8.112/1990, que deverá adotar os seguintes parâmetros:
9.2.1.1.	o pagamento da "opção" deverá ser suprimido, no caso dos beneficiários cujos atos de concessão foram emitidos há menos de cinco anos e se encontrem pendentes de julgamento pelo TCU;
9.2.1.2.	o pagamento da "opção" deverá ser transformado em vantagem pessoal, a ser absorvida por quaisquer reajustes futuros, no caso dos beneficiários cujos atos de concessão foram expedidos há mais de cinco anos, desde que ainda não tenham sido julgados ou considerados tacitamente registrados pelo TCU;
9.2.1.3.	o pagamento da "opção" deverá ser transformado em vantagem pessoal nominalmente identificada, sujeita exclusivamente ao reajuste geral dos servidores públicos federais, no caso dos beneficiários cujos atos de concessão tenham sido julgados legais ou considerados tacitamente registrados pelo TCU há mais de cinco anos".
8.	No caso concreto ora analisado, observa-se que a concessão inicial de aposentadoria da interessada deu-se em 26/03/1997, anteriormente ao advento da Emenda Constitucional n.º 20/1998. Ademais, foram atendidos os requisitos temporais previstos no artigo 193 da Lei n.º 8.112/1990 até 18/01/1995, com o exercício de funções comissionadas por pelo menos cinco anos ininterruptos ou dez anos interpolados (fl. 5 da peça n.º 3) .
9.	Ademais, identificamos no sistema e-Pessoal ato de alteração da aposentadoria da interessada já julgado legal há quase vinte anos, com a atribuição da parcela de opção de função, não sendo mais cabível nenhum tipo de revisão em relação a tal parcela (ato de alteração de peça n.º 7) .
10.	Entendemos que o caso concreto se amolda ao entendimento firmado pelo item 9.4 do Acórdão 1599/2019-TCU-Plenário, o qual não alcança a inativa ora em análise, uma vez que seu ato concessório é anterior ao advento da Emenda Constitucional n.º 20/1998.
11.	Portanto, com as devidas escusas, compreendemos que o ato de aposentadoria de peça n.º 3 está correto e deve ser registrado pela legalidade.
12.	Por todo o exposto, com as vênias de estilo por divergir do encaminhamento sugerido pela Sefip nos pareceres uniformes de peças n.ºs 5 e 6, esta representante do Ministério Público de Contas propõe ao Tribunal que considere legal e ordene o registro do ato de alteração de aposentadoria de Christina Nazareth de Oliveira Costa (CPF n.º XXX.666.291-XX) - peça n.º 3.
 	Eis o Relatório.

não há.

Procuradora-Geral Cristina Machado da Costa e Silva.

APOSENTADORIA. ATO DE ALTERAÇÃO DE FUNDAMENTO LEGAL DE APOSENTADORIA. INTEGRALIZAÇÃO DOS PROVENTOS COM FUNDAMENTO NO ART. 190 DA LEI 8.112/1990. PAGAMENTO DA VANTAGEM CONHECIDA COMO "OPÇÃO" EM CONCOMITÂNCIA COM PARCELA DECORRENTE DA INCORPORAÇÃO DE QUINTOS. IRREGULARIDADE QUE JÁ CONSTAVA EM ATO DE ALTERAÇÃO PRETÉRITO JÁ APRECIADO PELA LEGALIDADE E SEM POSSIBILIDADE DE REVISÃO DE OFÍCIO. IMPOSSIBILIDADE DE SE ASSEGURAR NOVAS MELHORIAS SEM QUE SE PROCEDA À CORREÇÃO DA ILEGALIDADE VERIFICADA. NEGATIVA DE REGISTRO. DETERMINAÇÕES.

APOSENTADORIA (APOS)

Unidade de Auditoria Especializada em Pessoal (AudPessoal).

Em exame, ato de concessão de aposentadoria (sequencial 2, e-Pessoal 137.988/2019) emitido pelo Superior Tribunal de Justiça - STJ em favor da Sra. Christina Nazareth de Oliveira Costa. A mencionada ex-servidora foi inicialmente aposentada com proventos proporcionais, no cargo de Analista Judiciário, com paridade em relação aos servidores ativos, na data de 26/3/1997. Para tanto, dois atos foram cadastrados: o inicial, apreciado pela legalidade nos autos do TC Processo 855.762/1997-7 (Acórdão 58/2004-TCU-Primeira Câmara) e um ato de alteração (sequencial 1) , apreciado pela legalidade nos autos do TC Processo 020.389/2003-5 (Acórdão 2588/2004-TCU-Segunda Câmara) . 
Importa mencionar que o de alteração referido (sequencial 1) , já registrado pelo TCU (Sisac 20763905-04-1998-000092-4) , contemplou o pagamento da vantagem denominada opção em concomitância com parcela decorrente da incorporação de quintos, contrariando a norma de regência.
Vale dizer que o ato de alteração em análise nos presentes autos (e-Pessoal 137.988/2019) visa à integralização dos proventos, com fundamento nas disposições dadas pelo art. 190 da Lei 8.112/1990.
A Secretaria de Fiscalização de Integridade de Atos e Pagamentos de Pessoal e de Benefícios Sociais do TCU (Sefip) , na instrução de peça 5, concluiu que:
É ilegal a concessão cumulativa das vantagens de "quintos" e "opção", situação vedada pelo art. 193, § 2º, da Lei 8.112/1990 e art. 7º, parágrafo único, da Lei 9.624/1998. 
No âmbito do Acórdão 2988/2018-TCU-Plenário (Ministra-Relatora Ana Arraes) este Tribunal deixou assente de que os servidores que tenham satisfeito os pressupostos temporais no art. 193 da Lei 8.112/1990 e os requisitos para aposentadoria até 18/1/1995, podem acrescer aos proventos de inatividade, deferidos com base na remuneração do cargo efetivo, o valor da função de confiança ou a vantagem dos quintos/décimos/VPNI, de forma não cumulativa, em razão da vedação contida no § 2º do próprio art. 193 da Lei 8.112/1990. 
Ao consultar a base SISAC, detectou-se que há ato inicial e alteração apreciados pela legalidade já contendo a vantagem de opção e quintos. Assim, por haver julgamento há mais de cinco anos, não há possibilidade de revisão de ofício desse ato. 
Todavia, na linha do que foi decidido no âmbito do Acórdão 5969/2021-TCU-Primeira Câmara (Ministro-Relator Vital do Rêgo) , a presença de ilegalidade em ato já registrado e sem possibilidade de revisão de ofício em razão da decadência (art. 260, § 2º, do Regimento Interno do TCU) é obstáculo a registro de alteração para incremento do valor do benefício. Ao apreciar alteração de ato sujeito a registro, o TCU deve examinar a legalidade de todos os aspectos do ato, inclusive irregularides eventualmente já existentes e não identificadas no momento da apreciação inicial, ainda que decorrido o prazo decadencial. 
Portanto, é ilegal a majoração dos proventos objeto dessa alteração (vantagem do art. 190 da Lei 8.112/1990) , devendo a Unidade Jurisdicionada manter o pagamento na forma da concessão inicial/alteração.
No parecer de peça 8, o Ministério Público junto ao Tribunal (MPTCU) discordou da proposição da unidade técnica. Em síntese, o Ministério Público de Contas assim se manifestou:
8. No caso concreto ora analisado, observa-se que a concessão inicial de aposentadoria da interessada deu-se em 26/03/1997, anteriormente ao advento da Emenda Constitucional 20/1998. Ademais, foram atendidos os requisitos temporais previstos no artigo 193 da Lei 8.112/1990 até 18/01/1995, com o exercício de funções comissionadas por pelo menos cinco anos ininterruptos ou dez anos interpolados (fl. 5 da peça 3) . 
9. Ademais, identificamos no sistema e-Pessoal ato de alteração da aposentadoria da interessada já julgado legal há quase vinte anos, com a atribuição da parcela de opção de função, não sendo mais cabível nenhum tipo de revisão em relação a tal parcela (ato de alteração de peça 7) . 
10. Entendemos que o caso concreto se amolda ao entendimento firmado pelo item 9.4 do Acórdão 1599/2019-TCU-Plenário, o qual não alcança a inativa ora em análise, uma vez que seu ato concessório é anterior ao advento da Emenda Constitucional 20/1998. 
11. Portanto, com as devidas escusas, compreendemos que o ato de aposentadoria de peça 3 está correto e deve ser registrado pela legalidade. 
12. Por todo o exposto, com as vênias de estilo por divergir do encaminhamento sugerido pela Sefip nos pareceres uniformes de peças 5 e 6, esta representante do Ministério Público de Contas propõe ao Tribunal que considere legal e ordene o registro do ato de alteração de aposentadoria de Christina Nazareth de Oliveira Costa (...) - peça 3.
II
Registro minha concordância integral com a proposta formulada pela unidade técnica, razão pela qual acolho a instrução de peça 5 por seus próprios fundamentos, sem prejuízo de tecer os comentários a seguir.
Preliminarmente, observo que a inativa já teve um ato de alteração (sequencial 1, cadastrado no Sisac sob o número 20763905-04-1998-000092-4) apreciado pela legalidade no TCU, nos autos do processo TC Processo 020.389/2003-5 (Acórdão 2588/2004-TCU-Segunda Câmara, proferido na sessão de 8/12/2004) . Consoante já mencionado, no referido ato de aposentadoria (proporcional a 24/30) , restou consignado o pagamento de quintos em concomitância com a opção, contrariando o § 2º do art. 193 da Lei 8.112/1990.
Nos presentes autos, a interessada visa integralizar os proventos com fundamento nas disposições do art. 190 da Lei 8.112/1990. Para tanto, o Superior Tribunal de Justiça fez juntar no formulário e-pessoal submetido a registro laudo pericial oficial, realizado em 8/8/2019, atestando que a inativa foi acometida de doença especificada no §1º do art. 186 da Lei 8.112/1990, diagnosticada na data da emissão do laudo. Portanto, seria legal a referida alteração, se não encontrasse óbice no pagamento da opção constante do ato, percebido em concomitância com a parcela de quintos incorporados.
Destaco que, in casu, não é possível retirar a "opção" dos proventos da inativa, uma vez que a parcela está protegida pela decadência. É que o Acórdão 2588/2004-TCU-Segunda Câmara, proferido na sessão de 8/12/2004, já não é passível de revisão de ofício. No entanto, também não seria razoável permitir que um benefício irregular, tolerado em razão da decadência, fosse agora aperfeiçoado para elevar ainda mais seu valor, acima do que efetivamente seria devido à interessada.
Nesse contexto, a eventual integralização dos proventos com fundamento no art. 190 da Lei 8.112/1990 dependeria da supressão da parcela decorrente da opção, já que a lei nunca permitiu o pagamento concomitante das referidas parcelas. Com isso, uma das duas parcelas precisaria ser excluída dos proventos, sendo necessária prévia e expressa concordância da ex-servidora.
Portanto, ou se mantém o ato anteriormente registrado, com proventos proporcionais, ou se permite a integralização dos proventos com a supressão de uma das parcelas mencionadas (opção ou quintos) . Nesse sentido, o Acórdão 1952/2018-TCU-Plenário.
Vale lembrar que o pagamento cumulativo de "opção" e "quintos" é expressamente vedado pelo § 2º do art. 193 da Lei 8.112/1990, uma vez que ambas as vantagens decorrem do mesmo fato gerador, a saber, o exercício pretérito de cargo/função de confiança. Nesse sentido, transcrevo trecho do voto proferido no julgamento do MS 33.508/DF, no âmbito do Supremo Tribunal Federal (STF) , ocorrido em 19/3/2018:
"11. Em relação ao mérito propriamente dito, em exame mais aprofundado do feito, entendo que a decisão liminar deve ser revista. Em uma cognição exauriente sobre o mérito, não vislumbrei o direito líquido e certo alegado pela impetrante, pressuposto necessário para a concessão da ordem. Com efeito, a impetrante não demonstrou de forma plena a existência do direito à percepção de sua aposentadoria nos termos apontados na petição inicial, assim como não demonstrou ato ilegal ou abusivo do Tribunal de Contas da União - TCU. Tal conclusão decorre, como se verá, da correta análise da questão principal do feito, que está na aplicação temporal do art. 193 da Lei nº 8.112/1990 ao caso concreto. 
12. A incorporação da gratificação do cargo em comissão ou função comissionada aos proventos dos servidores inativos era admitida pelo art. 193 da Lei nº 8.112/1990, nos seguintes termos: 
'Art. 193. O servidor que tiver exercido função de direção, chefia, assessoramento, assistência ou cargo em comissão, por período de 5 (cinco) anos consecutivos, ou 10 (dez) anos interpolados, poderá aposentar-se com a gratificação da função ou remuneração do cargo em comissão, de maior valor, desde que exercido por um período mínimo de 2 (dois) anos.
§ 1° Quando o exercício da função ou cargo em comissão de maior valor não corresponder ao período de 2 (dois) anos, será incorporada a gratificação ou remuneração da função ou cargo em comissão imediatamente inferior dentre os exercidos. 
§ 2° A aplicação do disposto neste artigo exclui as vantagens previstas no art. 192, bem como a incorporação de que trata o art. 62, ressalvado o direito de opção'. 
12. Assim, preenchidos os requisitos do caput, poderia o servidor exercer o direito de 'opção' (§ 2º) , escolhendo entre aposentar-se com a remuneração do cargo efetivo somada: (i) aos 'quintos' incorporados (art. 62) ; ou (ii) à gratificação do cargo em comissão ou função comissionada de maior valor. (destaques acrescidos) 
 (...) 
 (...) 
19. Diante do exposto, com base no art. 205 do RI/STF, denego a segurança, revogando a liminar anteriormente concedida. Prejudicado o agravo da União. Custas pela impetrante. Sem honorários (Lei nº 12.016/2009, art. 25, e Súmula 512/STF) ."
Na mesma linha, os seguintes precedentes da Suprema Corte, entre outros: MS 37.905/DF, MS 37.879/DF MS 37.934/DF.
Por fim, cabe mencionar que, segundo o STF, "não há direito adquirido a antiga e superada interpretação da lei no momento do registro da aposentadoria perante o TCU. O ato de concessão de aposentadoria é complexo, só se completando após o registro perante a Corte de Contas." (MS 37.657) . 
Em conclusão, entendo que o ato de alteração em epígrafe não pode ser registrado, pois está eivado de vício, a saber, o pagamento concomitante de quintos com a parcela denominada opção, contrariando a jurisprudência destas Corte de Contas.
	Ante o exposto, voto para que seja adotada a minuta de acórdão que ora trago ao exame deste Colegiado.
TCU, Sala das Sessões, em 21 de março de 2023.
Ministro VITAL DO RÊGO 
Relator